【裁判字號】    98,訴,1184
【裁判日期】    980917
【裁判案由】    勞保
【裁判全文】
臺北高等行政法院判決
                                  98年度訴字第1184號
                              .
原      告  屏東縣營造業職業工會
代  表  人  甲○○
被      告  勞工保險局
代  表  人  丙○○（總經理）
訴訟代理人  丁○○
            戊○○
上列當事人間勞保事件，原告不服行政院勞工委員會中華民國98
年5 月6 日勞訴字第0970036746號訴願決定，提起行政訴訟，本
院判決如下：
    主  文
原告之訴駁回。
訴訟費用由原告負擔。
    事實及理由
一、程序事項：
    本件被告代表人於訴訟繫屬中由蔡吉安變更為羅五湖，現為
    丙○○，並已具狀聲明承受訴訟。
二、事實概要：
    緣原告屏東縣營造業職業工會前被保險人廖貴隆（下稱廖君
    ）於民國（下同）97年4 月24日因「自發性顱內蜘蛛網膜下
    腔出血」死亡，原告乙○○（即廖君之配偶）於97年5 月9
    日檢據申請廖君本人之職業傷害死亡給付。經被告審查，以
    廖君發病與工作並無相當因果關係，不得視為職業病，亦非
    執行職務而致傷害死亡，以97年7 月14日保給命字第097605
    01110 號函（下稱原處分）核定所請廖君本人死亡給付，依
    勞工保險條例（下稱勞保條例）第63條規定，發給普通疾病
    死亡給付35個月計新台幣（下同）1,337,000 元。原告不服
    ，向勞工保險監理委員會（下稱監理會）申請審議，經該會
    以97年11月26日97保監審字第3285號審定書審定申請審議駁
    回後，提起訴願，亦遭駁回，遂向本院提起行政訴訟。
三、本件原告主張：
(一)廖君於工作中，因要拆除之巨大鋁窗突然要倒塌，廖君見狀
    緊張過度而產生腦溢血，此即屬於因工作而引起之死亡。廖
    君生前很少生病，健保卡很少使用，亦未因血壓高而求診過
    ，由其歷年無就醫紀錄可證，故其應屬工作執業中引發之職
    業死亡。
(二)高雄市1 位警察於工作中指揮交通突然中風死亡，高市警局
    也報因公死亡給付，屏東1 位書記官於工作中突然中風送醫
    不治，也報稱因公死亡。前述並未發生緊急事件，皆報因公
    死亡，本件廖君因見鋁窗要倒下所發生的緊急事件，怎可謂
    非因職業工作而引發死亡，故被告的判定不公平。
(三)被告的5 位醫師偏袒，其醫理見解不足採。本件是否屬於因
    工作致病死亡，請送請台大醫院或長庚醫院或各大醫院的心
    理及生理醫師鑑定廖君因鋁窗倒塌對其生理、心理影響多大
    ，因而引發中風，是否屬工作中突然緊張驚嚇身心壓力所引
    起，作一公平、客觀的鑑定等情。並聲明求為判決：
    1、訴願決定及原處分不利原告部分均撤銷。
    2、被告應作成再核給原告乙○○382,000 元整之處分。
四、被告則以：
(一)被告於97年7 月14日作成原處分，故適用當時（92年1 月29
    日修正公布）施行之勞保條例。按「被保險人死亡時，按其
    平均月投保薪資，給與喪葬津貼5 個月。遺有配偶、子女及
    父母、祖父母或專受其扶養之孫子女及兄弟、姊妹者，並給
    與遺屬津貼；其支給標準，依左列規定：．．．3 、參加保
    險年資合計已滿2 年者，按被保險人平均月投保薪資，1 次
    發給30個月遺屬津貼。」「被保險人因職業傷害或罹患職業
    病而致死亡者，不論其保險年資，除按其平均月投保薪資，
    1 次發給喪葬津貼5 個月外，遺有配偶、子女及父母、祖父
    母或專受其扶養之孫子女及兄弟、姊妹者，並給予遺屬津貼
    40個月。」分別為勞保條例第63條及第64條所明定。次按「
    本準則依勞工保險條例（以下簡稱本條例）第34條第2 項規
    定訂定之。」「被保險人因執行職務而致傷病之審查，除法
    令另有規定外，依本準則辦理。」「被保險人因執行職務而
    致傷害者，為職業傷害。」「被保險人於作業中，於工作當
    場促發疾病，而該項疾病之促發與作業有相當因果關係者，
    視為職業病。」為勞工保險被保險人因執行職務而致傷病審
    查準則（下稱審查準則）第1 條、第2 條、第3 條第1 項及
    第21條所明定。
(二)被告派員訪查廖君工作情形及健康狀況，並調取其健保就醫
    紀錄及就診病歷，將全案資料送請職業醫學科專科醫師審查
    提供之醫理見解為：「未遭受異於尋常的工作身心壓力，所
    描述的夏日情形一定不是今年所特有的情形，未過度加班逾
    時，此案最可能是為動脈瘤破裂，與工作無關。」，被告始
    據以核定原告所請應依普通疾病死亡給付辦理。原告不服，
    向監理會申請審議，經該會審定理由略以：「據財團法人義
    大醫院函載：『廖貴隆因昏迷送至屏東國仁醫院，經該院腦
    部電腦斷層發現自發性顱內蜘蛛網膜內出血，給予插管急救
    ，於97年4 月24日轉至本院急診，當時並無外傷。』且經本
    會再送請特約專科醫師審查：『1 、自發性蜘蛛網膜下腔出
    血無外傷，屬自發性疾病，與工作本身無相關因果關係。2
    、無客觀明確之事實顯示發病前有超乎尋常之工作壓力或逾
    時加班。綜合上述：不符職業病之認定。』爰予以審定駁回
    。」。
(三)原告提起訴願，被告為求慎重，復調閱廖君於國仁醫院之病
    歷資料，再送請職業醫學科專科醫師審查意見略以：「1 、
    依國仁醫院病歷，廖君乃於工作中突然意識不清，並未紀錄
    有遭受任何超乎尋常的意外事件，所稱鋁窗倒塌，受到驚嚇
    ，亦難以認定即為發病之原因。2 、無法認定其發病屬職業
    病。」。本件經被告及監理會特約專科醫師審查，均認廖君
    發病與其工作並無相當因果關係，不得視為職業病，亦非因
    執行職務所致之傷害，非屬職業傷病死亡，被告依勞保條例
    第63條規定發給普通疾病死亡給付，應無不當等語，資為抗
    辯。並聲明求為判決駁回原告之訴。
五、兩造不爭之事實及兩造爭點：
    如事實概要欄所述之事實，業據提出勞工保險本人死亡給付
    申請書、死亡証明書、勞保本人死亡受理編審清單、戶籍謄
    本為証，為兩造所不爭執，堪信為真，兩造爭點厥為：原處
    分認被保險人並非因職業災害傷病死亡，是否違法？
六、本件應適用之法條與法理：
（一）勞保條例第63條規定：「被保險人死亡時，按其平均月投
      保薪資，給與喪葬津貼5 個月。遺有配偶、子女及父母、
      祖父母或專受其扶養之孫子女及兄弟、姊妹者，並給與遺
      屬津貼；其支給標準，依左列規定：．．．3 、參加保險
      年資合計已滿2 年者，按被保險人平均月投保薪資，1 次
      發給30個月遺屬津貼。」、第64條規定：「被保險人因職
      業傷害或罹患職業病而致死亡者，不論其保險年資，除按
      其平均月投保薪資，1 次發給喪葬津貼5 個月外，遺有配
      偶、子女及父母、祖父母或專受其扶養之孫子女及兄弟、
      姊妹者，並給與遺屬津貼40個月。」
（二）審查準則第1 條規定：「本準則依勞工保險條例第34 條
      第2 項規定訂定之。」
（三）審查準則第2 條規定：「被保險人因執行職務而致傷病之
      審查，除法令另有規定外，依本準則辦理。」
（四）審查準則第3 條第1 項規定：「被保險人因執行職務而致
      傷害者，為職業傷害。」
（五）審查準則第21條規定：「被保險人於作業中，於工作當場
      促發疾病，而該項疾病之促發與作業有相當因果關係者，
      視為職業病。」
七、被告所聘審查醫師就原告殘廢等級是否職業傷病所為之判斷
    ，並無違法情事，應予尊重：
（一）按保險事故是否職業傷病導致？常涉及醫理專業領域，非
      被告或監理會之一般承辦人員所能逕予認定。故被告於審
      核保險給付案件時，除以被保險人或受益人檢附之資料、
      診斷書等書面資料予以審核外，如有必要，亦須另外徵詢
      專科醫師意見或實地派員訪查瞭解實情，此觀勞工保險局
      組織條例第11條第2 項規定，被告得視業務需要聘用兼任
      醫師12人至20人，及勞保條例第28條、第56條規定保險人
      （即被告）為審核保險給付，得調查有關之文件、得另行
      指定醫院或醫師複檢等規定甚明。
（二）可知關於「是否職業傷病」，因審查核定之法定權限在於
      被告，除非被告審查程序違法，或其審查結果與一般正常
      人認知差異過大，本院均應予以尊重。行政院衛生署89
      年3 月17日衛署醫字第89013119號函稱：「．．．診斷書
      之內容，係由醫師依病人病情或依該病人之病歷據實填載
      ，而非依病人要求內容出具，至於該診斷書所載之病情，
      是否符合殘障給付標準，係由該殘障給付主管機關逕依權
      責認定。」，與前揭意旨相符，被告予以適用，自無不當
      。
（三）前揭「是否為職業傷病」之認定職權，涉及專業性、經驗
      性之判斷，基於法院審查能力有限，及司法、行政權分立
      之原則，法院原則上承認行政機關就此等事項之決定，有
      「判斷餘地」。但如行政機關之判斷有恣意濫用及其他違
      法情事，亦應承認法院得例外加以審查，其可資考量之情
      形包括：1 、行政機關所為之判斷，是否出於錯誤之事實
      認定或錯誤之資訊。2 、行政機關之判斷，是否有違一般
      公認之價值判斷標準。3 、行政機關之判斷，是否違反法
      定之正當程序。4 、作成判斷之行政機關，其組織是否合
      法且有判斷之權限。5 、行政機關之判斷，是否出於與事
      物無關之考量，亦即違反不當連結之禁止。6 、行政機關
      之判斷，是否違反相關法治國家應遵守之原理原則，如平
      等原則、公益原則等，仍應由法院審查（釋字第55 3 號
      解釋理由書、釋字第319 號翁岳生等3 位大法官所提不同
      意見書、並參照學者通說見解）。
八、原處分認被保險人並非因職業傷病死亡，並無違誤：
（一）原告雖主張廖君係於工作中，因要拆除之巨大鋁窗突然要
      倒塌，緊張過度而產生腦溢血，屬於因工作而引起之死亡
      云云。
（二）惟查：
    １、本件依被告97年5 月29日訪查紀錄所載，廖君之配偶乙
        ○○陳稱略以：「我先生平日擔任營造工人，有時自己
        承包工程來做，有時是幫其他工頭工作。工作內容包括
        ：粉刷混凝土、搬運磚塊、攪拌水泥、貼地磚、磁磚、
        鑽打牆壁、綁鐵筋、工程估價作業。每週工作約4 至5
        天，每月約16至20天，工作時間是8:00至12:00 及
        13:30 至17:30 （12:00 至13:30 為午休時間），但今
        年農曆年前迄今因工程較多，每週已增加到6 至7 天。
        ．．．事故發生當時是廖君在工地指揮鋁門窗工人拆除
        鋁窗時，鋁窗突然倒下，廖君欲向前幫忙扶持時，整個
        人突然就倒地，發生後由工人廖偉全及宋文清協助（此
        2 人無現場目擊）而由鄒懋明開車載往屏東國仁醫院急
        救，鄒君有現場目擊。．．．發病後由工人載往國仁醫
        院急救，時間大約是10:30 ，後又轉送高雄縣義大醫院
        急救，因已無法救治，故後來載回家，於下午4:21去世
        ，當時診斷是自發性顱內蜘蛛網膜出血。．．．」，又
        被保險人個案資料訪查回覆表載略以：「無抽煙喝酒習
        慣、身高165 公分、體重55-56 公斤、無相關病史、工
        作環境：夏天期間天氣炎熱下，工程進行中工地屋較密
        不通風，致工作場所異常高溫，另有工地敲敲打打的噪
        音。」；本件卷附國仁醫院97年5 月6 日國乙字第
        130340號診斷證明書載略以：「病人因顱內出血、休克
        於97年4 月24日10時39分至本院急診室就醫，經緊急處
        置後於12 時15 分轉往其他醫院接受進一步檢查、治療
        。」，又財團法人義大醫院97年6 月18日義醫字第
        09700932號函載略以：「．．．患者廖君因昏迷送至屏
        東國仁醫院，經該院腦部電腦斷層發現『自發性顱內蜘
        蛛網膜內出血』，給予插管急救，於97年4 月24日轉送
        至本院急救，當時並無外傷，本院不清楚患者發病前24
        小時是否遭受到急性的、異於尋常的生理或心理壓力，
        亦不清楚患者有無糖尿病、高血壓、高血脂、腦或心血
        管疾病之病史。」
    ２、本件經被告調閱廖君於義大醫院、蔡信峰診所就診之相
        關病歷資料送請該局特約專科醫師審查意見略以：「廖
        君未遭受異於尋常的工作身心壓力，所描述的夏日情形
        一定不是今年特有的情形，未過度工作加班逾時，此案
        最可能是動脈瘤破裂，與工作無關。」，有醫師審查意
        見附卷可稽，被告為求慎重，復調閱廖君於國仁醫院之
        病歷資料送請該局特約專科醫師審查意見略以：「1 、
        依國仁醫院病歷，廖君乃於工作中突然意識不清，並未
        紀錄有遭受任何超乎尋常的意外事件，所稱鋁窗倒塌，
        受到驚嚇，亦難以認定即為發病之原因。2 、無法認定
        其發病屬職業病。」，該判斷程序並非基於錯誤之資訊
        ，亦未違反法定正當程序、一般公認之價值判斷、不當
        連結之禁止、平等原則、公益原則，難謂有何違法之處
        ，故其專業認定縱與原告見解不同，但何者較為正確？
        乃屬見仁見智之問題，經送監理會專科醫師審查，其審
        查意見亦認：「自發性蜘蛛網膜下腔出血，屬自發性疾
        病，與工作本身並無相關因果關係。無客觀明確之事實
        顯示發病前有超乎尋常之工作壓力或逾時加班，綜上所
        述，不符職業病之申請。」，亦有醫師審查意見可憑，
        該專業判斷本院即應予以尊重，至其「妥當性」如何，
        並非本院審查之範圍，原告主張係屬職業災病云云，尚
        不足採。
九、從而，原處分核定廖君發病與工作並無相當因果關係，不得
    視為職業病，亦非執行職務而致傷害死亡，所請廖君本人死
    亡給付，依勞保條例第63條規定，發給普通疾病死亡給付35
    個月，並無違誤，爭議審定及訴願決定遞予維持，核無不合
    。原告訴請撤銷，並請求被告應作成再核給原告乙○○382,
    000 元之處分，均無理由，應予駁回。
十、兩造其餘攻擊防禦方法均與本件判決結果不生影響，故不逐
    一論述，至原告申請送鑑定鋁窗倒塌是否導致廖君工作中突
    然緊張驚嚇致死部分，本院認為並無必要。又乙○○起訴之
    部分，另以裁定駁回之，併此敘明。
據上論結，本件原告之訴為無理由，依行政訴訟法第98條第1項
前段，判決如主文。
中    華    民    國    98    年    9     月    17    日
                    臺北高等行政法院第三庭
                              審判長法  官  楊莉莉
                                    法  官  林惠瑜
                                    法  官  畢乃俊
上為正本係照原本作成。
如不服本判決，應於送達後20日內，向本院提出上訴狀並表明上
訴理由，如於本判決宣示後送達前提起上訴者，應於判決送達後
20日內補提上訴理由書（須按他造人數附繕本）。
中    華    民    國    98    年    9     月    17    日
                                    書記官  簡信滇


司法院資訊處製作；財團法人民間司法改革基金會備份。
